【裁判字號】    98,聲判,173
【裁判日期】    980921
【裁判案由】    聲請交付審判
【裁判全文】
臺灣臺北地方法院刑事裁定             98年度聲判字第173號
聲  請  人  丙○○
代  理  人  宋重和律師
            李敬之律師
            陳怡秀律師
被      告  甲○○
            乙○○
上列聲請人因告訴被告詐欺案件，不服台灣高等法院檢察署檢察
長民國98年8月18日駁回再議之處分（98年度上聲議字第5066號
），聲請交付審判，本院裁定如下：
    主  文
聲請駁回。
    理  由
一、按告訴人不服上級法院檢察署檢察長或檢察總長認再議為無
    理由而駁回之處分者，得於接受處分書後10日內委任律師提
    出理由狀，向該管第一審法院聲請交付審判；法院認為交付
    審判之聲請不合法或無理由者，應駁回之，刑事訴訟法第25
    8 條之1 及第258 條之3 第2 項前段分別定有明文。次按，
    犯罪事實應依證據認定之，無證據不得認定犯罪事實，同法
    第154 條第2 項定有明文；又所謂認定犯罪事實之證據，係
    指適合於被告犯罪事實認定之積極證據而言，苟積極證據本
    身存有瑕疵而不足為不利於被告事實之認定時，即應為有利
    於被告之認定，更不必有何有利之證據。而認定犯罪事實所
    憑之證據，無論係直接證據或間接證據，其為訴訟上之證明
    ，須於通常一般之人均不致有所懷疑，而得確信其為真實之
    程度者，始得據為有罪之認定，倘其證明尚未達到此一程度
    ，而有合理之懷疑存在，本諸無罪推定原則，自應為被告無
    罪之諭知（最高法院76年台上字第4986號判例意旨參照）。
二、本件聲請人即告訴人丙○○以被告林程凱、乙○○涉犯詐欺
    罪，向台灣台北地方法院檢察署檢察官提出告訴，經該署檢
    察官以97年度偵字第14036 號為不起訴處分後，聲請人不服
    聲請再議，經台灣高等法院檢察署於民國98年8 月18日以98
    年度上聲議字第5066號處分書認聲請人再議無理由而駁回再
    議等情，業經本院依職權調取台灣台北地方法院檢察署97年
    度偵字第14036 號、台灣高等法院檢察署98年度上聲議字第
    5066號等卷查閱無訛。
三、聲請人告訴意旨略以：被告甲○○、乙○○分別係得寶生活
    事業有限公司（下稱得寶公司）之業務部副理及負責人。被
    告甲○○於96年6 月5 日，在得寶公司向聲請人及聲請人之
    妻江白玉佯稱：要向聲請人購買聲請人所有之北海福座開發
    股份有限公司（下稱北海福座公司）18個圓滿型預售喪葬服
    務商品（含塔位）及34個骨灰位（下稱塔位、骨灰位），惟
    被告甲○○取得上開塔位、骨灰位後並未付款，嗣經告訴人
    催討，被告甲○○以各種理由搪塞，並遊說告訴人將上開塔
    位、骨灰位轉換為得寶公司之生命契約，稱該商品在市場上
    較好販售，告訴人因此陷於錯誤，交付證件以供辦理過戶並
    換取得寶公司之生命契約52份，因認被告甲○○、乙○○涉
    犯刑法第339 條第1 項之詐欺罪嫌。聲請人聲請交付審判意
    旨略以：
（一）告訴人係因被告甲○○表示其代售塔位、骨灰位，可獲收
      入高達新台幣（下同）1 千餘萬元等語，始與被告甲○○
      所屬得寶公司簽約，授權得寶公司代售告訴人原有之塔位
      、骨灰位，被告甲○○迴避說明聲請人簽訂「委託契約變
      更同意書」（即互益轉換同意書）之後將喪失其對原有之
      塔位、骨灰位之所有權，告訴人自始即無將其塔位、骨灰
      位轉換為得寶公司之生命契約之意思，亦不知其所簽署之
      上開同意書係互益轉換之意，且其將喪失上開塔位、骨灰
      位。
（二）告訴人係21年出生，江白玉係20年出生，2 人於本件事發
      時，為74、75歲高齡，2 人未受過高等教育，即便識字，
      亦未必瞭解上開契約艱深文字意旨，被告甲○○故意隱匿
      上開同意書簽訂後之效果，難謂非屬施行詐術之行為。再
      95年6 月5 日至95年6 月9 日僅短短5 日，且互益轉換同
      意書其中2 紙簽訂日係95年6 月5 日，告訴人為當場簽約
      ，並無合理考量之時間。被告於95年6 月5 日與告訴人簽
      約完成後，於隔日即完成塔位、骨灰位移轉讓渡手續，其
      迅速辦理移轉讓渡手續，難謂非出於不法所有意圖而施行
      詐術使告訴人陷於錯誤。
（三）上開互益轉換同意書係附於專案委託銷售契約書之後，篇
      幅明顯較專案委託銷售契約小，且以不確定之用語「本人
      ... 茲因願意將部分商品配合轉換得寶生命契約銷售」，
      若未經特別說明，一般理性之第三人均未能發現該條款之
      真意。被告公司基於簽訂互益轉換契約之真意，卻以專案
      委託銷售契約書之形式包裝互益轉換同意書，使契約相對
      人未加注意即完成簽約，難謂無施行詐術使人陷於錯誤之
      行為。
四、按法院於審查交付審判之聲請有無理由時，除認為告訴人所
    指摘不利被告之事證，未經檢察機關詳為調查或斟酌，或不
    起訴處分書所載理由違背經驗法則、論理法則或其他證據法
    則者外，不宜率予交付審判。所謂告訴人所指摘不利被告之
    事證，未經檢察機關詳為調查，係指告訴人所提出請求調查
    之證據，檢察官未予調查，且若經調查，即足以動搖原偵查
    檢察官事實之認定及處分之決定，倘調查結果，尚不足以動
    搖原事實之認定及處分之決定者，仍不能率予交付審判。且
    法院裁定交付審判，即如同檢察官提起公訴，使案件進入審
    判程序，是法院裁定交付審判之前提，必須偵查卷內所存證
    據已符合刑事訴訟法第251 條第1 項規定「足認被告有犯罪
    嫌疑」檢察官應提起公訴之情形，亦即該案件已跨越起訴門
    檻，若需再為起訴審查，則易生裁判矛盾並造成訴訟遲延。
    縱或法院對於檢察官所認定之基礎事實有不同判斷，但如案
    件仍須另行蒐證偵查始能判斷應否交付審判者，因交付審判
    審查制度並無如同再議救濟制度得為發回原檢察官續行偵查
    之設計，法院仍應依同法第258 條之3 第2 項前段規定，以
    聲請無理由裁定駁回。
五、被告甲○○、乙○○固不否認分別為得寶公司之負責人與業
    務部副理，被告甲○○亦不否認辦理將聲請人所有之塔位及
    骨灰位轉換為得寶公司生命契約之事實，惟均堅決否認有何
    詐欺取財犯行。被告甲○○辯稱：伊有建議告訴人以生前契
    約轉換塔位，而告訴人亦同意轉換，但95年8 月間告訴人要
    再換回塔位及骨灰位時，因得寶公司希望告訴人能支付過戶
    手續費，惟告訴人不同意，因此至今未能解決，伊並未詐欺
    告訴人等語；被告乙○○辯稱：伊係得寶公司負責人，但未
    參與本件轉換事宜，亦不知情等語。
六、經查：
（一）告訴人丙○○委託江白玉提出告訴，其於偵查中陳稱：「
      83年間國寶福座開發股份有限公司向我先生丙○○推銷圓
      滿型預售喪葬服務，吉祥型塔位及骨灰位三種商品，總共
      支付大約800 萬。於95年6 月5 日得寶生活事業有限公司
      協理甲○○先生說要跟我買，我先生只留了一小部分供自
      己以後用，其餘均交給他，但之後他未支付我先生任何金
      錢，並拿得寶生命契約一袋15份，總共3 袋予我先生。之
      後就未經我先生同意將國寶公可圓滿型預售喪葬服務、吉
      祥型塔位及骨灰位三種商品辦理過戶。」等語（97年1 月
      18 日 偵查筆錄，97年度他字第1636號卷第2 頁），嗣於
      警詢時供稱：「得寶生活事業有限公司之協理甲○○於95
      年6 月初許，打電話向我先生丙○○佯稱：要購買上述商
      品，而要求我先生丙○○前往該公司內商討，而我先生丙○○依約前往，被告甲○○向我先生丙○○佯稱：圓滿型
      預售喪葬服務一個要以新台幣18萬元購買及骨灰位一個要
      以15 萬 元購買，故我先生丙○○交付給予被告甲○○18
      個圓滿型預售喪葬服務及34個骨灰位，金額共830 萬元，
      但事後被告甲○○並未交付給予我先生丙○○所購買上述
      商品之金額，經我先生丙○○多次向被告甲○○催討，被
      告甲○○不斷以各種理由搪塞並遊說我先生丙○○將上述
      商品轉換成其得寶生活事業有限生命契約商品，且該商品
      在市場上比較好販售，並將所販售後金額再交給我先生，
      讓我先生信以為真，答應其要求並交付給予被告甲○○其
      證件以利辦理過戶並換取得寶公司之生命契約52份。」等
      語（97 年3月4 日警詢筆錄，97年度他字第1636號卷第
      10-12 頁），是依告訴代理人江白玉之陳述，被告甲○○
      原係稱要向聲請人購買上開塔位、骨灰位，且告訴人已將
      上開塔位、骨灰位售予被告甲○○，嗣後拖延未付款，始
      商定以得寶公司之生命契約作為對價，則依告訴意旨，告
      訴人將其上開塔位、骨灰位之權利予被告甲○○之時，並
      未以何詐欺之手段為之。
（二）告訴人丙○○於偵查中供稱：「起初一位叫彭興明的業務
      員打電話跟江白玉談，第2 次也是彭姓業務員打電話叫我
      們去公司，彭就介紹甲○○給我們認識，第3 次也是彭打
      電話叫我帶一般骨灰位的永久使用權狀34張及北海福座預
      售喪葬服務使用證明書（下稱使用權狀）18張過去，此次
      去公司就只看到甲○○，甲○○就跟我說要跟我買。」等
      語（97年8 月25日偵查筆錄，97年度偵字第14036 號卷第
      49 頁） ，惟於同次訊問時又稱：「（提示卷內互益轉換
      同意書2 張及生命契約申請書2 張，何以簽下該同意書及
      申請書？）我與江各簽2 張。我是第3 次自己去公司時，
      自己帶使用權狀去時所簽，且林還叫我把印章與使用權狀
      正本給他，我只有在同意書及申請書簽名，林是跟我說，
      他們幫我們賣，最慢年底就會全部賣出，他們抽一點佣金
      。」等語（97年8 月25日偵查筆錄，97年度偵字第14036
      號卷第49- 50頁），是告訴人所述前後情節互異，所述「
      被告甲○○稱幫伊賣」一節，亦與告訴代理人江白玉所述
      不符，告訴人之指訴，已有可疑。
（三）被告甲○○是否未告知告訴人以得寶公司生命契約換取告
      訴人之塔位、骨灰位，以此詐術騙取告訴人之塔位、骨灰
      位，依告訴代理人江白玉所述：「（妳有無攜帶妳丈夫丙○○與甲○○間之交易契約書原本？）沒有，他們只有給
      我先生生命契約書。... （丙○○是否因向甲○○催討買
      賣價金未果後，才拿到上開生命契約書？）不是。」等語
      （97年6 月4 日偵查筆錄，97年度他字第1636號卷第
      26-27 頁），則告訴人並非向被告甲○○催討買賣價金未
      果才拿到前開生命契約書，且告訴人交付上開塔位、骨灰
      位之證明書等物予被告甲○○後，並未取得書面之買賣契
      約，而係取得生命契約書等情，堪以認定。
（四）告訴人丙○○固供稱：「（林要你們簽同意書及申請書時
      ，有無提到說要用生命契約跟你們交換？）沒有，要換我
      絕對不可能答應，因為他說生命契約只是一張紙而已，我
      的還有使用權狀。林有提及用生命契約這種方式包裝會較
      好銷售。（林有無提及一個契約換一個塔位或服務？）沒
      有，我去公司，林沒有這樣說，我不可能答應這樣換。」
      等語（97年8 月25日偵查筆錄，97年度偵字第14036 號卷
      第50頁），惟又稱：「（給52張使用權狀，林也給你52張
      契約，如何解釋？）林跟我說，1 張使用權狀就有1 份，
      這樣他們比較好做事。」等語（97年8 月25日偵查筆錄，
      97年度偵字第14036 號卷第51頁），則告訴人亦不否認有
      收到52張生命契約。
（五）告訴人所提出之互益轉換同意書載明：「茲因本人丙○○
      今同意互益轉換得寶生活事業機構之『得寶生命契約』共
      壹拾伍套，且配合其相關使用辦法規定，以利市場之銷售
      。待完成銷售到收到銷售所得償金時，同意按成交價金百
      分之十做為仲介委託服務費。另為互益轉換之必需，本人
      同意配合塔位辦理過戶至得寶生活事業有限公司名下或指
      定之第三人完成過戶手續之必要文件及流程，恐口無憑特
      立此同意書。」等文字，且上開同意書簽有丙○○之署名
      並蓋印，有上開同意書在卷可稽（97年度他字第1636號卷
      第35頁），而告訴人及證人江白玉分別坦稱上開丙○○署
      名係渠2 人所簽無訛（97年8 月25日偵查筆錄，97年度偵
      字第14036 號卷第49頁），再得寶生活事業有限公司生命
      契約申請書上亦有丙○○之署名、印章，得寶生命契約上
      亦蓋有丙○○印章，有上開契約申請書、契約書在卷可憑
      （97年度偵字第14036 號卷第8 、9 、16頁），而告訴人
      陳稱：「印章我交給甲○○，當天在公司當場蓋完後就還
      給我。」等語（97年9 月24日偵查筆錄，97年度偵字第14
      036 號卷第122 頁），核與被告甲○○所供述：「第一次
      告訴人夫妻來時就同意交換15個（塔位），章沒有交給我
      們，是當場蓋的。」等語相符（97年9 月8 日偵查筆錄，
      97年度偵字第14036 號卷第118 頁），足認告訴人與江白
      玉係自行在上開文書上簽名、蓋章，告訴人與江白玉既係
      自行在上開文書簽名、蓋章，即無不知所簽署之文書上記
      載「互益轉換」、「申請生命契約」等文句之餘地。
（六）被告甲○○辯稱：「去年（即96年）告訴人有打電話問我
      ，賣得怎樣，我幫他問過塔約只有6 萬多元，告訴人說她
      不能接受。」等語（97年9 月24日偵查筆錄，97年度偵字
      第14036 號卷第122 頁），佐以證人江白玉所述：「去年
      底（即96年）甲○○說有人8 萬元要買，問我要不要賣。
      」等語（同上卷頁），堪認被告甲○○所辯並非無據。被
      告甲○○復辯稱：「告訴人換好後，過二個月告訴人說他
      們不要公司的生前契約，要再換回塔位，是95年8 月左右
      的事，公司說過戶有費用要支付。」等語（97年9 月24日
      偵查筆錄，97年度偵字第14036 號卷第122 頁），亦與告
      訴代理人江白玉於偵查中陳稱：丙○○要跟被告甲○○要
      回上開塔位、骨灰位，被告甲○○稱要過戶費一節符合（
      97年1 月18日偵查筆錄，97年度他字第1636號卷第2 頁）
      。綜合上開證據，足認告訴人知悉其係以上開塔位、骨灰
      位換取得寶公司生命契約，且曾向被告甲○○詢問上開生
      命契約售出情形，並曾向被告甲○○表示要以上開生命契
      約換回塔位。
（七）國寶集團之福座開發股份有限公司、國寶服務股份有限公
      司嗣以明信片通知告訴人其持有之塔位分別於95年6 月6
      日、15日完成移轉讓渡手續，並於95年6 月間送達至告訴
      人之住居所，此有告訴人所提之明信片影本2 紙附於台灣
      高等法院檢察署98年度上聲議字第5066號卷可憑。是告訴
      人於95年6 月間即已知悉上開塔位已移轉過戶，惟其遲至
      97 年1月18日始向檢察署提出告訴，此亦有台灣台北地方
      法院檢察署告發申告案件報告1 紙在卷足憑（97年度他字
      第1636號卷第1 頁），則告訴人提出告訴應係其所有之得
      寶公司生命契約未能順利出售，及其換回塔位之過戶費用
      過高，而與被告甲○○、得寶公司間產生民事糾紛所致。
（八）另遍查卷內並無告訴人所稱之專案委託銷售契約書，是亦
      無從認定告訴人所指互益轉換同意書篇幅是否明顯較專案
      委託銷售契約小一情。惟即便告訴人所述篇幅較小一情為
      真，亦不影響前開事實之認定，附此敘明。
七、綜合上開證據，並無證據足認被告甲○○有以何種詐術詐騙
    告訴人，致告訴人讓渡上開塔位、骨灰位之權利予被告甲○○，又卷內並無任何證據足認被告乙○○有參與該塔位、骨
    灰位轉換為生命契約之情事，是並無積極證據足以證明被告
    甲○○、乙○○確有聲請人所指之詐欺犯行，是原檢察官認
    被告2 人罪嫌不足，自屬合於證據法則之判斷，難認其採證
    認事有何不當之處。從而，台灣台北地方法院檢察署檢察官
    及台灣高等法院檢察署檢察長分別予以不起訴處分及駁回再
    議之聲請，於法並無不當。本件交付審判之聲請為無理由，
    應予駁回。
據上論斷，依刑事訴訟法第258 條之3 第2 項前段，裁定如主文
。
中    華    民    國    98    年    9     月    21    日
                    刑事第七庭    審判長法官  林庚棟
                                  法      官  章曉文
                                  法      官  林欣苑
上正本證明與原本無異。
本裁定不得抗告。
                                  書  記  官  劉英芬
中    華    民    國    98    年    9     月    21    日


司法院資訊處製作；財團法人民間司法改革基金會備份。
